---
title: "Reprodução do estudo sobre mortalidade materna"
author: "Douglas Cardoso"
date: "2/21/2022"
output: html_document
---

```{r setup, include=FALSE}
knitr::opts_chunk$set(echo = TRUE)

library(magrittr)
library(dplyr)
library(basedosdados)
library(ggplot2)
library(tidyr)
```

## Resumo do artigo

* análise bibliográfica sobre a mortalidade materna no bRASIL
* pesquisa no SIM, Sistema de Informação sobre Mortalidade
* redução da mortalidade materna é um desafio e faz parte dos Objetivos de Desenvolvimento Sustentável (ODS): até 2030, reduzir a taxa de mortalidade materna para menos de 70 mortes por 100.000 nascidos vivos. No Brasil, essa meta ficou para o máximo de 30 mortes por 100 mil nascidos vivos.
* em 2018, das 450 CIR (Regiões de Sáude), 79,1%  registraram mortes por causas maternas. 69,5% apresentaram 30 mortes por 100 mil nascidos vivos, e 35,3% possuem razão superior a 70 mortes por 100 mil nascidos vivos.
* o motivo de terem escolhido o período de 1996 até 2018, é porque abrange todo o período em que o SIM codifica suas informações a partir das CID-10
* os códigos escolhidos para caracterizar a mortalidade materna foram:
  
  + O00-O99, exceto O96 e O97
  + A34
  + B20-B24
  + D39
  + E23
  + F53
  + M83

* também foram utilizados busca por termos, como "morte grav/puerp", em categorias "durante a gravidez, parto ou aborto" e "Durante o puerpério, até 42 dias".

* há uma falta de confirmação das mortes maternas na Declaração de Óbito, no Brasil. Isso faz com que parte delas sejam classificadas em outras rubricas das CID-10, gerando uma subnumeração

* variáveis utilizadas:

  + Faixa etária
  + Local de ocorrência
  + Tipo de causa obstétrica
  + Grupos CID-10
  + Categorias CID-10
  + Escolaridade
  + Cor e Raça
  + Estado civil
  + Unidades de Federação
  + Regiões de Saúde (CIR)

* o que é morte materna? óbito de uma mulher durante a gestação ou depois de 42 dias após seu término, devido a qualquer causa relacionada ou agravada pela gravidez ou medidas relacionadas a ela
* a partir de 1996 foram introduzidas variáveis de preenchimento obrigatório na declaração de óbito relacionadsa à presença de gravidez no momento da morte
* houve decrescimento na razão de mortalidade materna entre 1990 e 2001, mas estagnou-se nos anos 2000 devido a:

   +  ilegalidade do aborto
   + probelas na qualidade da atenção a gestão, parto e nascimento, com desigualdades regionais
   + peregrinação das gestantes entre maternidades e serviços
   + epidemia de cesariana e prematuridade

* assistência pré-natal é uma intervenção benéfica na prevenção e tratamento de problemas envolvendo a gestação
* a mortalidade materna é evitável em mais de 90,0% dos casos
* há uma predominância de óbitos maternos por causas diretas, como distúrbios hemorrágicos, síndromes hipertensivas e as infecções pós-parto
* a eclâmpsia é a forma mais grave dos distúrbios hipertensivos, responsável por ~ 50 mil mortes globais/ano.
* baixa escolaridade materna também é considerada um fator de risco associado à gravidez
* raça também é fator de risco, mulheres pretas tiveram RMM sete vezes maior do que mulheres brancas ou pardas nas capitais brasileiras, em 2001

## Reproduzindo os gráficos

* mortalidade geral, mortalidade feminina, mortalidade entre mulheres de 10-49 anos e mortalidade materna

### Coletando dados
  
```{r echo=FALSE, eval = FALSE}
set_billing_id("ic-pipae-usp")

query <- "
WITH 
obitos_femininos AS (
  SELECT ano, count(*) qtd_obitos
  FROM `basedosdados.br_ms_sim.microdados`
  WHERE sexo = '2'
  GROUP BY ano),

obitos_gerais AS (
  SELECT ano, count(*) qtd_obitos
  FROM `basedosdados.br_ms_sim.microdados`
  GROUP BY ano  
),

obitos_femininos_10_a_49_anos AS (
  SELECT ano, count(*) qtd_obitos
  FROM `basedosdados.br_ms_sim.microdados`
  WHERE sexo = '2' AND (idade >= 10 AND idade <= 49)
  GROUP BY ano  
)

SELECT t1.ano, t2.populacao as populacao_geral, t1.qtd_obitos as qtd_obitos_femininos, t3.qtd_obitos as qtd_obitos_gerais, t4.qtd_obitos as qtd_obitos_femininos_10_a_49_anos
FROM obitos_femininos t1
LEFT JOIN obitos_gerais t3
ON t1.ano = t3.ano
LEFT JOIN `basedosdados.br_ibge_populacao.brasil` t2
ON t1.ano = t2.ano
LEFT JOIN obitos_femininos_10_a_49_anos t4
ON t1.ano = t4.ano
ORDER BY ano
"

#dados_sim <- basedosdados::read_sql(query)
dados_sim <- readr::read_csv("dados/basedosdados_mssim_ibgepop.csv")
```

```{r}
readr::read_csv2("dados/populacao_feminina_1996_2019.csv",
                 col_names = c("ano", "populacao_feminina"),
                 col_types = list(readr::col_integer(), readr::col_integer())) |> 
  left_join(readr::read_csv2("dados/populacao_feminina_10_a_49_anos_1996_2019.csv",
                             col_names = c("ano", "populacao_feminina_10_a_49_anos"),
                             col_types = list(readr::col_integer(), readr::col_integer()))) |> 
  slice(-1) -> pop_feminina
```

### Joins

```{r join, echo=FALSE, eval = FALSE}

dados <- dados_sim |> 
  mutate(across(
    everything(),
    as.integer)) |>
  left_join(pop_feminina)
  
```

### Calculos das taxas de mortalidade

```{r echo=FALSE, eval = FALSE}
taxas <- dados %>% 
  mutate(
    mortalidade_geral = (qtd_obitos_gerais * 100000) / populacao_geral,
    mortalidade_feminina = (qtd_obitos_femininos * 100000) / populacao_feminina,
    mortalidade_feminina_10_a_49_anos = (qtd_obitos_femininos_10_a_49_anos * 100000) / populacao_feminina_10_a_49_anos) |> 
  select(ano, mortalidade_geral, mortalidade_feminina, mortalidade_feminina_10_a_49_anos)
```


```{r}
# preparo para o grafico
taxas |> 
  pivot_longer(
    cols = mortalidade_geral:mortalidade_feminina_10_a_49_anos,
    names_to = "mortalidade",
    values_to = "quantidade"
  ) |> 
  ggplot(aes(x = ano, y = quantidade, color = mortalidade)) +
  geom_line() +
  theme_bw()
```












```{r}
590 * 100000 / 2857800

```



















