---
title: "Reprodução do estudo sobre mortalidade materna"
author: "Douglas Cardoso"
date: "2/21/2022"
output: html_document
---

```{r setup, include=FALSE}
knitr::opts_chunk$set(echo = TRUE)
```

## Resumo do artigo

* análise bibliográfica sobre a mortalidade materna no bRASIL
* pesquisa no SIM, Sistema de Informação sobre Mortalidade
* redução da mortalidade materna é um desafio e faz parte dos Objetivos de Desenvolvimento Sustentável (ODS): até 2030, reduzir a taxa de mortalidade materna para menos de 70 mortes por 100.000 nascidos vivos. No Brasil, essa meta ficou para o máximo de 30 mortes por 100 mil nascidos vivos.
* em 2018, das 450 CIR (Regiões de Sáude), 79,1%  registraram mortes por causas maternas. 69,5% apresentaram 30 mortes por 100 mil nascidos vivos, e 35,3% possuem razão superior a 70 mortes por 100 mil nascidos vivos.
* o motivo de terem escolhido o período de 1996 até 2018, é porque abrange todo o período em que o SIM codifica suas informações a partir das CID-10
* os códigos escolhidos para caracterizar a mortalidade materna foram:
  
  + O00-O99, exceto O96 e O97
  + A34
  + B20-B24
  + D39
  + E23
  + F53
  + M83

* também foram utilizados busca por termos, como "morte grav/puerp", em categorias "durante a gravidez, parto ou aborto" e "Durante o puerpério, até 42 dias".

* há uma falta de confirmação das mortes maternas na Declaração de Óbito, no Brasil. Isso faz com que parte delas sejam classificadas em outras rubricas das CID-10, gerando uma subnumeração

* variáveis utilizadas:

  + Faixa etária
  + Local de ocorrência
  + Tipo de causa obstétrica
  + Grupos CID-10
  + Categorias CID-10
  + Escolaridade
  + Cor e Raça
  + Estado civil
  + Unidades de Federação
  + Regiões de Saúde (CIR)

* o que é morte materna? óbito de uma mulher durante a gestação ou depois de 42 dias após seu término, devido a qualquer causa relacionada ou agravada pela gravidez ou medidas relacionadas a ela
* a partir de 1996 foram introduzidas variáveis de preenchimento obrigatório na declaração de óbito relacionadsa à presença de gravidez no momento da morte
* houve decrescimento na razão de mortalidade materna entre 1990 e 2001, mas estagnou-se nos anos 2000 devido a:

   +  ilegalidade do aborto
   + probelas na qualidade da atenção a gestão, parto e nascimento, com desigualdades regionais
   + peregrinação das gestantes entre maternidades e serviços
   + epidemia de cesariana e prematuridade

* assistência pré-natal é uma intervenção benéfica na prevenção e tratamento de problemas envolvendo a gestação
* a mortalidade materna é evitável em mais de 90,0% dos casos
* há uma predominância de óbitos maternos por causas diretas, como distúrbios hemorrágicos, síndromes hipertensivas e as infecções pós-parto
* a eclâmpsia é a forma mais grave dos distúrbios hipertensivos, responsável por ~ 50 mil mortes globais/ano.
* baixa escolaridade materna também é considerada um fator de risco associado à gravidez
* raça também é fator de risco, mulheres pretas tiveram RMM sete vezes maior do que mulheres brancas ou pardas nas capitais brasileiras, em 2001

## Reproduzindo os gráficos

* mortalidade geral, mortalidade feminina, mortalidade entre mulheres de 10-49 anos e mortalidade materna

```{r}
library(microdatasus)

dados_nao_processados <- fetch_datasus(year_start = 1996, year_end = 2018, information_system = "SIM-DO")

dados <- process_sim(dados_nao_processados)
```

































