---
title: "Exploratória - IPEA"
output: html_document
---

```{r setup, include=FALSE}
knitr::opts_chunk$set(echo = TRUE)
library(dplyr)

df <- readr::read_csv('ocorrencias_2021.csv')
```

## Dados


## Caracterização dos acidentes de trânsito nas rodovias federais em 2021

Em 2021 ocorreram 64.515 acidentes nas estradas federais fiscalizadas pela PRF, sendo  que 5.395 pessoas perderam a vida e 71.780 ficaram feridos. Pouco mais de um quarto dos feridos teve lesões graves. Nesse ano, cerca de 7% dos acidentes apresentaram vítimas  fatais; 74%, vítimas feridas; e 18% foram acidentes sem vítimas. Aproximadamente 72% dos acidentes com vítimas fatais ocorreram em zonas rurais, e 23% das mortes foram causadas por excesso de velocidade ou ultrapassagem indevida.

```{r caracteristicas por classificacao}
df |> 
  group_by(classificacao_acidente) |> 
  summarise(
    Acidentes = n(),
    `Veículos envolvidos` = sum(veiculos),
    Ilesos = sum(ilesos),
    Feridos = sum(feridos),
    Mortos = sum(mortos)) |> 
  rename(Categoria = classificacao_acidente) |> 
  janitor::adorn_totals() |> 
  knitr::kable()
```

```{r }
## sim = urbano, nao = rural
df |> 
  mutate(uso_solo = case_when(
    uso_solo == 'Sim' ~ 'Urbano',
    uso_solo == 'Nao' ~ 'Rural')) |> 
  group_by(classificacao_acidente, uso_solo) |> 
  summarise(
    Acidentes = n(),
    `Veículos envolvidos` = sum(veiculos),
    Ilesos = sum(ilesos),
    Feridos = sum(feridos),
    Mortos = sum(mortos)) |> 
  rename(Categoria = classificacao_acidente) |> 
  janitor::adorn_totals() |> 
  knitr::kable()
```
