---
title: "Análise exploratória dos acidentes de trânsito nas rodovias federais"
author: "Douglas Cardoso"
output: pdf_document
---

```{r setup, include=FALSE}
knitr::opts_chunk$set(echo = TRUE)
library(dplyr)
library(ggplot2)

# basedosdados::set_billing_id("<id>")
# basedosdados::read_query(
#   "
#   SELECT *
#   FROM `rodoviar.br_prf_acidentes_rodoviarios.acidentes_por_ocorrencia
#   WHERE ano > 2009 AND ano < 2021") -> df

df <- readr::read_csv('data/ocorrencias_2021.csv')
```
## Para fazer

- 1. agregações a nível geral para uso de solo, horario e outros
- 2. modelos de random forest e redes neurais 
- 3. pensar em novos indicadores que reflete uma melhor análise dos dados
- 4. descrição das variáveis de nossos dados, dicionário e entender a variável `km`
- 5. estudar séries temporais
- 6. ir pensando em policas publicas

## Dados

Para a primeira parte, de caracaterização dos acidentes de trânsito, foram utilizados dados apenas de 2021, entendendo o perfil dos acidentes. Após essa análise exploratória, foi feita uma comparação ano a ano, entendendo as evoluções dos indicadores. 

## Caracterização dos acidentes de trânsito nas rodovias federais em 2021

Em 2021 ocorreram 64.515 acidentes nas estradas federais fiscalizadas pela PRF, sendo  que 5.395 pessoas perderam a vida e 71.780 ficaram feridos. Pouco mais de um quarto dos feridos teve lesões graves. Nesse ano, cerca de 7% dos acidentes apresentaram vítimas  fatais; 74%, vítimas feridas; e 18% foram acidentes sem vítimas. Aproximadamente 72% dos acidentes com vítimas fatais ocorreram em zonas rurais, e 24% das mortes foram causadas por excesso de velocidade e transitar na contramão.

```{r caracteristicas_1, echo=FALSE}
tb1 <- df |> 
  group_by(classificacao_acidente) |> 
  summarise(
    Acidentes = n(),
    `Veículos envolvidos` = sum(veiculos),
    Ilesos = sum(ilesos),
    Feridos = sum(feridos),
    Mortos = sum(mortos), .groups = "drop") 

tb1 |> 
  rename(Categoria = classificacao_acidente) |> 
  janitor::adorn_totals() |> 
  knitr::kable(caption = "Tabela 1 - Quantidade de acidentes nas rodovias federais e de vítimas (2021)")

# porcentagens
tb1 |>  
  mutate(
    across(
      .cols = c(Acidentes, `Veículos envolvidos`, Ilesos, Feridos, Mortos),
      .fns = ~.x / sum(.x) * 100)) |> 
  rename(Categoria = classificacao_acidente) |> 
  knitr::kable(caption = "Tabela 2 - % de Acidentes, Veículos, Ilesos e Feridos por classificação de acidente em rodovias federais (2021)")

# acidentes  com vitimas fatais rural / urbano
## sim = urbano, nao = rural

df |> 
  mutate(uso_solo = case_when(
    uso_solo == 'Sim' ~ 'Urbano',
    uso_solo == 'Nao' ~ 'Rural')) |> 
  filter(classificacao_acidente == "Com vitimas fatais") |> 
  group_by(uso_solo) |> 
  summarise(Acidentes = n(), .groups = "drop") |> 
  mutate(Acidentes = Acidentes / sum(Acidentes) * 100) |> 
  rename(`Tipo de solo` = uso_solo) |> 
  knitr::kable(caption = "Tabela 3 - Uso do solo em acidentes com vítimas fatais nas rodovias federais (2021)")

# causa acidente - mortes
df |> 
  group_by(causa_acidente) |> 
  summarise(Mortos = sum(mortos), .groups = "drop") |> 
  mutate(Mortos = Mortos / sum(Mortos) * 100) |> 
  slice_max(n = 15, order_by = Mortos) |> 
  rename(`Causa do acidente` = causa_acidente) |> 
  knitr::kable(caption = "Tabela 4 - Principais causas de mortes nas rodovias federais (2021)")
```
Nesse mesmo ano, ocorreram em média 177 acidentes e houve 14 mortos por dia. Esses acidentes envolveram 106.697 veículos, uma média de 1,65 veículos por ocorrência. O estado de Minas Gerais foi o que apresentou o maior número de acidentes e mortos, enquanto o estado do Amazonas, o menor.

```{r echo=FALSE, warning=FALSE, message=FALSE}
# média de acidentes/mortes e veiculos por ocorrencia
df |> 
  summarise(
    qtd_days = as.integer(max(data) - min(data)),
    media_acidentes_day = n() / qtd_days,
    media_mortes_day = sum(mortos) / qtd_days,
    media_veiculos_ocorrencia = sum(veiculos) / n()) |> 
  select(-qtd_days) |> 
  tidyr::pivot_longer(cols = everything(), names_to ="Indicador", values_to = "Valor") |> 
  knitr::kable(caption = "Tabela 5 - Indicadores médios de mortes e ocorrências por dia nas rodovias federais (2021)")

# estados com maior/menor numero de acidentes e mortos
df |> 
  group_by(uf) |> 
  summarise(qtd_acidentes = n()) |>
  ggplot(aes(reorder(uf, qtd_acidentes), qtd_acidentes)) +
  geom_col(fill = "#3EAEAE") +
  geom_label(aes(label =qtd_acidentes), size = 1.5) + 
  theme_minimal() + 
  theme(plot.title = element_text(size=8)) + 
  labs(x = "UF", y = NULL, title = "Gráfico 1 - Quantidade de acidentes nas rodovias federais por estado (2021)") +
  coord_flip() 
```

Considerando a mortalidade por tipo de acidente, verifica-se que a colisão frontal foi responsável por 36,6% das mortes, seguida pelos atropelamentos de pessoas, responsável por 30,9% das mortes. Esses tipos de acidente responderam por 11,2% do total e, embora menos frequentes, foram os mais letais. Nos acidentes do tipo colisão frontal, morreram 36,6 pessoas a cada cem acidentes; e nos do tipo atropelamento de pessoas, 30,8. Chama a atenção também a frequência de colisões traseiras e transversais, que correspondem a 31,5% dos acidentes, que somado ao segundo maior tipo de acidente frequente, saída de leito carrocável, equivalem a quase metade dos acidentes, isto é, uma concentração em tipos de acidentes comuns.	

```{r echo=FALSE, warning=FALSE, message=FALSE}
df |> 
  group_by(tipo_acidente) |> 
  summarise(
    Acidentes = n(),
    Feridos = sum(feridos),
    Mortos = sum(mortos),
    `Acidentes Graves` = sum(feridos_graves),
    `Mortes/100 acidentes` = Mortos / Acidentes * 100, .groups = "drop") |>
  mutate(`% Acidentes` = Acidentes / sum(Acidentes) * 100) |> 
  rename(`Tipo de Acidente` = tipo_acidente) |> 
  arrange(-`Mortes/100 acidentes`) |> 
  knitr::kable(caption = "Tabela 6 - Tipo versus gravidade dos acidentes nas rodovias federais (2021)")

df |> 
  group_by(tipo_acidente) |> 
  summarise(
    Acidentes = n(),
    Mortos = sum(mortos), .groups = "drop") |>
  mutate(
    `% Acidentes` = Acidentes / sum(Acidentes) * 100,
    `% Mortos` = Mortos / sum(Mortos) * 100) |>
  slice_max(n = 10, order_by = `% Mortos`) |> 
  tidyr::pivot_longer(
    cols = c(`% Acidentes`, `% Mortos`),
    names_to = "indicador",
    values_to = "pct") |> 
  ggplot(aes(reorder(tipo_acidente, pct), pct, fill = indicador)) + 
  geom_bar(stat = "identity", position = "dodge") +
  scale_fill_manual("", values = c("#3EAEAE", "#32593A")) +
  geom_text(
    aes(reorder(tipo_acidente, pct), label = round(pct, 1), fill = indicador),
    position = position_dodge(width = 1),
    hjust = 0.2, size = 3
  ) + 
  coord_flip() +
  theme_minimal() +
  theme(legend.title = element_blank(), legend.position = "bottom", plot.title = element_text(size=8)) +
  labs(x = NULL, y = NULL,  title = "Gráfico 2 - Tipo versus gravidade dos acidentes nas rodovias federais (2021)")
```

### Perfil dos dois tipos acidentes com maior gravidade em 2021

Focando os dois principais tipos de acidente que geram mais óbitos pode-se traçar um perfil dessas ocorrências: 88,88% das colisões frontais ocorreram em pistas simples, ocasionando 93,96% dos mortos nesse tipo de acidente; além disso, 70% das colisões ocorreram em trechos rurais, que ocasionou 86% dos mortos nesse tipo. Em ambos tipos de acidente, mais de 88% das ocorrências e mortes aconteceram nos períodos *plenos* - dia e noite. 

```{r echo=FALSE, warning=FALSE, message=FALSE}
# tipo pista
df |> 
  filter(tipo_acidente %in% c("Colisao frontal", "Atropelamento de pedestre")) |>
  group_by(tipo_acidente, tipo_pista) |> 
  summarise(qtd_acc = n(), qtd_mortos = sum(mortos)) |> 
  mutate(
    pct_acc = qtd_acc / sum(qtd_acc) * 100,
    pct_mortos = qtd_mortos / sum(qtd_mortos) * 100) |>
  select(tipo_acidente, tipo_pista, starts_with("pct")) |> 
  rename(
    `Tipo de acidente` = tipo_acidente,
    `Tipo de pista` = tipo_pista,
    `% Acidentes` = pct_acc,
    `% Mortos` = pct_mortos) |> 
  knitr::kable(caption = "Tabela 7 - Colisões frontais e atropelamentos por tipo de pista nas rodovias federais (2021)")

# rural ou urbano
df |> 
  filter(tipo_acidente %in% c("Colisao frontal", "Atropelamento de pedestre")) |>
  mutate(uso_solo = case_when(
    uso_solo == 'Sim' ~ 'Urbano',
    uso_solo == 'Nao' ~ 'Rural')) |> 
  group_by(tipo_acidente, uso_solo) |> 
  summarise(qtd_acc = n(), qtd_mortos = sum(mortos)) |> 
  mutate(
    pct_acc = qtd_acc / sum(qtd_acc) * 100,
    pct_mortos = qtd_mortos / sum(qtd_mortos) * 100) |>
  select(tipo_acidente, uso_solo, starts_with("pct")) |> 
  rename(
    `Tipo de acidente` = tipo_acidente,
    `Tipo de solo` = uso_solo,
    `% Acidentes` = pct_acc,
    `% Mortos` = pct_mortos) |> 
  knitr::kable(caption = "Tabela 8 - Colisões frontais e atropelamentos por tipo de solo nas rodovias federais (2021)")

# periodo do dia
df |> 
  filter(tipo_acidente %in% c("Colisao frontal", "Atropelamento de pedestre")) |> 
  group_by(tipo_acidente, fase_dia) |> 
  summarise(qtd_acc = n(), qtd_mortos = sum(mortos)) |> 
  mutate(
    pct_acc = qtd_acc / sum(qtd_acc) * 100,
    pct_mortos = qtd_mortos / sum(qtd_mortos) * 100) |>
  select(tipo_acidente, fase_dia, starts_with("pct")) |> 
  rename(
    `Tipo de acidente` = tipo_acidente,
    `Fase do dia` = fase_dia,
    `% Acidentes` = pct_acc,
    `% Mortos` = pct_mortos) |> 
  knitr::kable(caption = "Tabela 9 - Colisões frontais e atropelamentos por períoodo do dia nas rodovias federais (2021)")
```

Em relação aos atropelamentos, esses eventos ocorrem com bastante frequência nas rodovias federais. Em 2021 houve 2.909 acidentes com atropelamento, com 898 mortes e 1.258 feridos graves. Os estados de Paraná, Minas Gerais, São Paulo e Rio de Janeiro registraram 41% dos pedestres mortos em acidentes. Além disso, ainda nesse tipo de acidente, destaca-se:

- 31,48% dos acidentes e 36,63% das mortes ocorreram no fim de semana (sábado e domingo), 46,8% das ocorrências foram entre 18h e 21h
- 74% dos acidentes e mortes ocorreram em vias retas
- A BR-116 e a BR-101 são responsáveis por 38,53% das ocorrências de atropelamento de pessoas

```{r echo=FALSE, warning=FALSE, message=FALSE}
# qtd acidentes, mortos, feridos
df |> 
  filter(tipo_acidente == "Atropelamento de pedestre") |> 
  summarise(
    qtd_acidentes = n(),
    qtd_mortos = sum(mortos),
    qtd_feridos_leves = sum(feridos_leves),
    qtd_feridos_graves = sum(feridos_graves)) |> 
  tidyr::pivot_longer(everything(), names_to = "Indicador", values_to = "Valor") |> 
  knitr::kable(caption = "Tabela 10 - Indicadores de quantidade para casos de atropelamentos de pessoas (2021)")

# por uf
tb2 <- df |> 
  filter(tipo_acidente == "Atropelamento de pedestre") |> 
  group_by(uf) |> 
  summarise(
    qtd_acidentes = n(),
    qtd_mortos = sum(mortos),
    qtd_feridos_leves = sum(feridos_leves),
    qtd_feridos_graves = sum(feridos_graves), .groups = "drop") |>
  mutate(
    pct_acidentes = qtd_acidentes / sum(qtd_acidentes) * 100,
    pct_mortos = qtd_mortos / sum(qtd_mortos) * 100) |> 
  slice_max(n = 20, order_by = pct_acidentes)

## grafico por uf
tb2 |> 
  rename(`Acidentes`= pct_acidentes, `Mortos` = pct_mortos) |> 
  tidyr::pivot_longer(
    cols = c(Acidentes, Mortos),
    names_to = "pct",
    values_to = "pct_values") |> 
  ggplot(aes(uf, pct_values, fill = pct)) +
  geom_bar(stat = "identity", position = "dodge") +
  scale_fill_manual("", values = c("#3EAEAE", "#32593A")) +
  theme_minimal() +
  theme(legend.position = "bottom", plot.title = element_text(size=8)) +
  labs(x = "UF", y = "%", title = "Gráfico 3 - UF versus gravidade dos atropelamentos de pessoas nas rodovias federais (2021)") +
  coord_flip() 

# explorando mortes por atropelamento
atropelamento_by_x <- function(.col) {
  df |> 
    filter(tipo_acidente == "Atropelamento de pedestre") |> 
    group_by({{.col}}) |> 
    summarise(qtd_acc = n(), qtd_mortos = sum(mortos), .groups = "drop") |>
    mutate(
      pct_acc = qtd_acc / sum(qtd_acc) * 100,
      pct_mortos = qtd_mortos / sum(qtd_mortos) * 100)
}


## dia_semana
atropelamento_by_x(dia_semana) |> 
  rename(`Acidentes`= pct_acc, `Mortos` = pct_mortos) |> 
  tidyr::pivot_longer(
    cols = c(Acidentes, Mortos),
    names_to = "pct",
    values_to = "pct_values") |>
  mutate(
    id_order = case_when(
      dia_semana == "sexta" ~ 1,
      dia_semana == "sabado" ~ 2,
      dia_semana == "domingo" ~ 3,
      dia_semana == "segunda" ~ 4,
      dia_semana == "terca" ~ 5,
      dia_semana == "quarta" ~ 6,
      dia_semana == "quinta" ~ 7)) |> 
  ggplot(aes(reorder(dia_semana, -id_order), pct_values, fill = pct)) +
  geom_bar(stat = "identity", position = "dodge") +
  scale_fill_manual("", values = c("#3EAEAE", "#32593A")) +
  geom_text(
    aes(reorder(dia_semana, pct_values), label = round(pct_values, 1), fill = pct),
    position = position_dodge(width = 1),
    hjust = 0.5, size = 4) +
  theme_minimal() +
  theme(legend.position = "bottom", plot.title = element_text(size=8)) + 
  labs(x = NULL, y = "%", title = "Gráfico 4 - Dia da semana versus gravidade dos atropelamentos de pessoas nas rodovias federais (2021)") +
  coord_flip() 

## hora
atropelamento_by_x(hora) |> 
  rename(`Acidentes`= pct_acc, `Mortos` = pct_mortos) |> 
  tidyr::pivot_longer(
    Acidentes:Mortos,
    names_to = "pct_type",
    values_to = "pct_values") |> 
  mutate(hora = as.integer(hora)) |> 
  ggplot(aes(hora, pct_values, color = pct_type)) +
  geom_line(size = 1.3) +
  geom_label(aes(label = round(pct_values, 1)), nudge_x = 0.35, size = 2, show.legend = FALSE) +
  scale_color_manual("", values = c("#3EAEAE", "#32593A")) +
  scale_x_continuous(breaks = 0:23) +
  geom_vline(xintercept = 17, color = "red", size = 1, linetype = "dashed") +
  geom_vline(xintercept = 22, color = "red", size = 1, linetype = "dashed") +
  theme_minimal() +
  theme(legend.position = "bottom", plot.title = element_text(size=8), legend.title = element_blank()) +
  labs(x = NULL, y = "%", title = "Gráfico 5 - Hora do dia versus gravidade dos atropelamentos de pessoas nas rodovias federais (2021)")
  


## classificacao_acidente
atropelamento_by_x(classificacao_acidente) |> 
  knitr::kable(col.names = c("Classificação do acidente",
                             "Qtde. de acidentes",
                             "Qtde. de mortos",
                             "% Acidentes",
                             "% Mortos"), 
               caption = "Classificação do acidente versus gravidade dos atropelamentos de pessoas nas rodovias federais (2021)")
## tipo pista
atropelamento_by_x(tracado_via) |> 
  knitr::kable(col.names = c("Traçado da via",
                             "Qtde. de acidentes",
                             "Qtde. de mortos",
                             "% Acidentes",
                             "% Mortos"), 
               caption = "Traçado da via versus gravidade dos atropelamentos de pessoas nas rodovias federais (2021)")

## br
atropelamento_by_x(br) |> 
  slice_max(n = 15, order_by = qtd_acc) |> 
  knitr::kable(col.names = c("BR da rodovia",
                             "Qtde. de acidentes",
                             "Qtde. de mortos",
                             "% Acidentes",
                             "% Mortos"), 
               caption = "Rodovia BR do acidente versus gravidade dos atropelamentos de pessoas nas rodovias federais (2021)")
```

## Análise da evolução de indicadores na última década (2010-2021)

```{r include=FALSE}
anual <- readr::read_csv("data/indicadores_anual.csv")

```


```{r echo=FALSE}

tb3 <- anual |>
  arrange(ano) |> 
    rename(
    `Total de acidentes` = total_acidentes,
    `Número de veículos envolvidos` = num_veiculos_envolvidos,
    `Número de mortes` =num_mortes,
    `Mortes/1.000 acidentes` =  mortes__mil_acidentes,
    `Número de acidentes/morte` = num_acidentes__mortea,
    `Número de feridos` = num_feridos,
    `Feridos/1.000 acidentes` = feridos__mil_acidentes,
    `Número de acidentes/ferido` =num_acidentes__ferido,
    `Número de ilesos` = num_ilesos,
    `Ilesos/1.000 acidentes` = ilesos__mil_acidentes,
    `Número de acidentes/ileso` = num_acidentes__ileso) |> 
  tidyr::pivot_longer(
    cols = -ano,
    names_to = "Item",
    values_to = "value") |> 
  mutate(value = round(value, 1))

tb3 |> 
  tidyr::pivot_wider(names_from = ano) |> 
  knitr::kable(caption = "Estatísticas dos acidentes de trânsito nas rodovias federais (2010 - 2021)") |> 
  kableExtra::kable_styling(font_size = 7)
  
tb3 |> 
  filter(Item %in% c("Mortes/1.000 acidentes", "Número de acidentes/morte")) |> 
  ggplot(aes(as.integer(ano), value, color = Item)) +
  geom_line(size = 1.3) +
  geom_label(aes(label = round(value, 1)), nudge_x = 0.35, size = 2, show.legend = FALSE) +
  scale_color_manual("", values = c("#3EAEAE", "#32593A")) +
  theme_minimal() +
  labs(x = NULL, y = "Indicador")
```


##



